【裁判字號】    98,訴,1900
【裁判日期】    981214
【裁判案由】    拆屋還地
【裁判全文】
臺灣高雄地方法院民事判決              98年度訴字第1900號
原      告  丙○○
訴訟代理人  林樹根律師
            洪茂松律師
            邱麗妃律師
被      告  丁○○
            乙○○○
            甲○○
共      同
訴訟代理人  呂郁斌律師
上列當事人間請求拆屋還地事件，經本院於民國98年11月30日言
詞辯論終結，判決如下：
    主  文
被告丁○○應將坐落高雄縣岡山鎮○○段一一○二地號土地上，
如附圖所示C1部分、面積三十九平方公尺拆除，及如附圖所示D1
部分、面積四平方公尺之地上物拆除，將該部分占用之土地交還
原告；並應給付原告新台幣貳萬貳仟玖佰玖拾捌元，及自民國九
十八年十一月九日起至返還前開土地之日止，按月給付原告新台
幣柒佰壹拾陸元。
被告乙○○○應將坐落高雄縣岡山鎮○○段一一○二地號土地上
，如附圖所示B 部分、面積二平方公尺之地上物拆除，將該部分
占用之土地交還原告；並應給付原告新台幣壹仟零伍拾陸元，及
自民國九十八年十一月九日起至返還前開土地之日止，按月給付
原告新台幣參拾參元。
被告甲○○應將坐落高雄縣岡山鎮○○段一一○二地號土地上，
如附圖所示C2部分、面積十四平方公尺拆除，及如附圖所示D2部
分、面積四平方公尺之地上物拆除，將該部分占用之土地交還原
告；並應給付原告新台幣玖仟陸佰元，及自民國九十八年十一月
九日起至返還前開土地之日止，按月給付原告新台幣參佰元。
原告其餘之訴駁回。
訴訟費用由被告負擔。
    事  實  及  理  由
一、原告主張：
  (一)坐落高雄縣岡山鎮○○段1102地號、面積480 平方公尺土地
    （下稱系爭土地），於民國96年3 月8 日以買賣為原因，移
    轉登記為原告所有。被告丁○○未經同意，無權占用系爭土
    地如附圖所示C1部分（水溝及護牆）、面積39平方公尺及D1
    部分（鐵皮建物，即門牌號碼高雄縣岡山鎮○○○路347 號
    ，下稱系爭甲建物）、面積4 平方公尺，被告乙○○○則無
    權占用系爭土地如附圖所示B 部分（磚造建物，即門牌號碼
    高雄縣岡山鎮○○○路351 號，下稱系爭乙建物）、面積2
    平方公尺，且被告甲○○無權占用系爭土地如附圖所示C2部
    分（水溝及護牆）、面積14平方公尺及D2部分（鐵皮建物，
    即門牌號碼高雄縣岡山鎮○○○路349 號，下稱系爭丙建物
    ，並與系爭甲、乙建物合稱系爭建物）、面積4 平方公尺，
    經原告函催請求返還，均置之不理。為此，爰依民法第767
    條規定，請求被告應分別將無權占用原告所有系爭土地如附
    圖所示D1、D2部分之鐵皮建物拆除、B 部分磚造建物拆除及
    將C1、C2部分水溝、護牆拆除，將該等占用部分土地返還原
    告。
  (二)被告無權占用系爭土地如附圖所示C1、D1部分、B 部分及C2
    、D2部分，致使原告受有相當於租金之損害，原告自得依不
    當得利之法則，請求被告返還自系爭土地移轉登記為原告所
    有即96年3 月8 日起至返還土地之日止，相當於租金之利益
    。又系爭土地申報地價每平方公尺新台幣（下同）4,000 元
    ，按申報地價年息百分之10計算，被告丁○○部分每月為1,
    433 元、被告乙○○○每月為66元、被告甲○○部分為600
    元，並自96年3 月8 日起至98年11月8 日止，計32個月，被
    告丁○○部分計45,856元、被告乙○○○部分計2,112 元、
    被告甲○○部分計19,200元，且自98年11月9 日起至返還系
    爭土地之日止，被告丁○○按月給付原告1,433 元、被告乙○○○給付66元、被告甲○○為600 元。
  (三)並聲明：(1)被告丁○○應將系爭土地如附圖所示C1部分、面
    積39平方公尺拆除，及如附圖所示D1部分、面積4 平方公尺
    之地上物拆除，將該部分占用之土地交還原告；並應給付原
    告45,856元，及自98年11月9 日起至返還前開土地之日止，
    按月給付原告1,433 元。(2)被告乙○○○應將系爭土地如附
    圖所示B 部分、面積2 平方公尺之地上物拆除，將該部分占
    用之土地交還原告；並應給付原告2,112 元，及自98年11月
    9 日起至返還前開土地之日止，按月給付原告66元。(3)被告
    甲○○應將系爭土地如附圖所示C2部分、面積14平方公尺拆
    除，及如附圖所示D2部分、面積4 平方公尺之地上物拆除，
    將該部分占用之土地交還原告；並應給付原告19,200元，及
    自98年11月9 日起至返還前開土地之日止，按月給付原告60
    0 元。
二、被告則以：
  (一)被告確分別於系爭土地如附圖所示C1、D1部分、B 部分及C2
    、D2部分，搭蓋水溝、護牆、鋼構鐵皮建物及鋼筋混凝土等
    建物，被告丁○○、甲○○願將附圖所示C1、C2即水溝、護
    牆部分土地返還原告，且被告丁○○、乙○○○及甲○○願
    向原告承購或承租附圖所示D1、B 、D2部分。又附圖所示D1
    、B 及D2部分，係屬鋼構鐵皮建物及鋼筋混凝土建物，若拆
    除該等部分，將影響建築物整體結構，而原告收回該等占用
    部分，於系爭土地使用並無甚大實益，卻使價值數百萬元建
    物結構因而受損，是本件原告就附圖所示D1、B 及D2部分請
    求拆屋還地，顯有權利濫用。再者，被告實際占用面積不大
    ，以申報地價百分之10計算相當於租金之利益，尚嫌過高，
    應酌定百分之5 左右為宜。
  (二)並聲明：原告之訴駁回。
三、兩造不爭執之事項及簡化之爭點為：
  (一)兩造不爭執事項：
  1.坐落高雄縣岡山鎮○○段1102地號、面積480 平方公尺土地
    ，於96年3月8日因買賣而移轉登記為原告所有。
  2.系爭土地如附圖所示C1部分（水溝及護牆）、面積39平方公
    尺及D1部分（鐵皮建物）、面積4 平方公尺，為被告丁○○
    占用。附圖所示B 部分（磚造建物）、面積2 平方公尺，為
    被告乙○○○占用。附圖所示C2部分（水溝及護牆）、面積
    14平方公尺及D2部分（鐵皮建物）、面積4 平方公尺，為被
    告甲○○占用。
  3.被告占有使用如附圖所示C1、D1部分、B 部分及C2、D2部分
    ，均屬無權占用。
  4.系爭土地申報地價，自96年1 月起迄今為每平方公尺4,000
    元。
  (二)兩造爭執事項：
  1.被告主張原告就如附圖所示D1、B 及D2部分，請求拆屋還地
    ，係屬權利濫用，有無理由？
  2.原告請求相當於租金之不當得利以何數額為適當？
四、前揭不爭執事項，業據原告提出系爭土地登記謄本、地籍圖
    謄本（本院98年度岡簡調字第38號卷第6 頁、第10至13頁）
    、現場照片2 張、存證信函暨回執1 份（本院98年度岡簡調
    字第38號卷第14至16頁）、系爭建物登記謄本1 份（本院審
    卷第73至76頁）等為證，並經本院依職權會同兩造及高雄縣
    岡山地政事務所人員勘測屬實，有現場照片2 張，並製有勘
    驗筆錄及囑託高雄縣岡山地政事務所人員繪製複丈成果圖存
    卷可考（本院98年度岡簡調字第38號卷第29頁、第47、48頁
    ），自堪認為真實。茲就兩造之爭點，析述本院得心證之理
    由如下：
  (一)被告主張原告就如附圖所示D1、B 及D2部分，請求拆屋還地
    ，係屬權利濫用，有無理由？
  1.查，系爭土地現為原告所有，且被告分別占有使用如附圖所
    示D1、B 及D2部分，均屬無權占有，已如前述；是被告即無
    任何合法權源占用系爭土地，則原告本於民法第767 條規定
    ，有權利請求被告應將如附圖D1、D2部分之鐵皮建物拆除及
    B 部分磚造建物拆除，並將該等占用部分土地返還原告。
  2.按權利之行使，是否以損害他人為主要目的，應就權利人因
    權利行使所能取得之利益，與他人及國家社會因其權利行使
    所受之損失，比較衡量以定之。倘其權利之行使，自己所得
    利益極少而他人及國家社會所受之損失甚大者，非不得視為
    以損害他人為主要目的，此乃權利社會化之基本內涵所必然
    之解釋；最高法院71年台上字第737 號判例要旨參照。次按
    「民法第148 條所稱權利之行使，不得以損害他人為主要目
    的者，係指行使權利，專以損害他為目的之情形而言，若為
    自己之利益而行使，縱於他人之利益不無損害，然既非以損
    害他人為主要目的，即無該條之適用」（最高法院69年度台
    上字第1079號判決要旨參照）。
  3.查，系爭土地為原告所有，而被告占用他人土地，興建系爭
    建物，果因原告訴請拆屋而受有損害，亦為可歸責於被告自
    己之事由所致。又原告係於96年3 月8 日，因買賣而受讓系
    爭土地，並經地政機關測量結果，發現上開無權占用情形，
    始提起本件訴訟，即原告係為保障系爭土地所有權之完整，
    難認原告本於所有權之法律關係，請求被告拆屋還地，主觀
    上有以損害被告為主要之目的。再者，系爭乙建物係於79年
    間興建，有前開系爭乙建物登記謄本可考，迄今已有19年之
    久；且系爭甲、丙建物雖係於87年間興建，亦有系爭甲、丙
    建物建物登記謄本可按，惟系爭甲、丙建物僅為一層之鋼造
    鐵皮屋。依上，衡量拆除系爭建物占用部分，可能使被告蒙
    受之不利益、該不利益係可歸責於被告、系爭土地公告現值
    為23,650元、及原告實現權利之內容等情，足認原告僅圖利
    己，要非以損害他人為主要目的，其行使權利並未違反誠實
    信用原則，是原告本於所有權請求被告拆屋還地，自無權利
    濫用之可言。從而，被告主張原告收回系爭建物占用部分之
    土地，對其自身並無甚大實益，卻造成被告重大損害，是原
    告顯有權利濫用之情事云云，即屬無據。
  4.又被告丁○○、甲○○就占有使用如附圖所示C1、C2即水溝
    、護牆部分，且未具有合法權源，並不爭執而承認原告該部
    分之請求；是原告依民法第767 條規定，請求被告丁○○、
    甲○○應將如附圖C1、C2部分水溝、護牆拆除，並將該等占
    用部分土地返還原告，為有理由，附此敘明。
  (二)原告請求相當於租金之不當得利以何數額為適當？
  1.按無法律上之原因而受利益，致他人受損害者，應返還其利
    益；雖有法律上之原因，而其後已不存在者，亦同。民法第
    179 條定有明文。又按不當得利之法則請求返還不當得利，
    以無法律上之原因而受利益，致他人受有損害為其要件，故
    其得請求返還之範圍，應以對方所受之利益為度，非以請求
    人所受損害若干為準，無權占有他人土地，可能獲得相當於
    租金之利益為社會通常之觀念，是被上訴人抗辯其占有系爭
    土地所得之利益，僅相當於法定最高限額租金之數額，尚屬
    可採；最高法院著有61年台上字第1695號判例意旨可資參照
    。本件被告係無權占有系爭土地如附圖所示C1、D1部分、B
    部分及C2、D2部分，已如前述，顯已侵害原告之權利，並獲
    有不當得利，依前開最高法院判例意旨及民法第179 條之規
    定，原告自得分別就被告丁○○、乙○○○及甲○○占有範
    圍，計算所得之不當得利，並請求被告返還。
  2.按「城市地方房屋之租金，以不超過土地及其建築物申報總
    價年息百分之10為限」、「第97條、第99條及第101 條之規
    定於租用基地建築房屋均準用之」，土地法第97條第1 項、
    第105 條分別定有明文。查，本件系爭土地申報地價為每平
    方公尺4,000 元，有前開系爭土地登記謄本1 紙在卷可按。
    並被告丁○○占有使用如附圖所示C1部分、面積39平方公尺
    及D1部分、面積4 平方公尺，計43平方公尺；被告乙○○○
    占用如附圖所示B 部分、面積2 平方公尺；被告甲○○占用
    附圖所示C2部分、面積14平方公尺及D2部分、面積4 平方公
    尺，計18平方公尺，已見前述；是被告丁○○占有使用部分
    之申報總價計172,000 元（4000×43＝172000）、被告乙○○○為8,000 元（4000×2 ＝8000）、被告甲○○為72,000
    元（4000×18＝72000 ）。復系爭土地臨近高雄縣岡山鎮○○○路（省道、約40米寬），有數間商家，附圖所示D1及D2
    部分，係供作「貴族世家牛排館」廚房之用，有原告提出且
    為被告不爭執之現場照片6 張可按。基此，依系爭土地之公
    告現值、土地坐落位置、客觀周圍環境、生活及交通便利性
    等一切情狀，認系爭土地按申報地價年息百分之5 計算相當
    於租金之不當得利為適當。據上，被告就使用系爭土地相當
    於租金之不當得利，為每月(1)716 元（計算式：172000×5/
    100 ÷12＝716.66，元以下四捨五入）、(2)33元（計算式：
    8000×5/100 ÷12＝33.33 ，元以下四捨五入）、(3)300 元
    （計算式：72000 ×5/100 ÷12＝300 ）。準此，原告得請
    求自96年3 月8 日起至98年11月8 日止，計32個月，相當於
    租金之不當得利(1)22,912元、(2)1,056 元、(3)9,600 元，逾
    此部分之請求，則屬無據。
五、綜上所述，原告本於民法第767 條規定及不當得利之法律關
    係，請求(1)被告丁○○應將系爭土地如附圖所示C1部分、面
    積39平方公尺拆除，及如附圖所示D1部分、面積4 平方公尺
    之地上物拆除，將該部分占用之土地交還原告；並應給付原
    告22,998元，及自98年11月9 日起至返還前開土地之日止，
    按月給付原告716 元。(2)被告乙○○○應將系爭土地如附圖
    所示B 部分、面積2 平方公尺之地上物拆除，將該部分占用
    之土地交還原告；並應給付原告1,056 元，及自98年11月9
    日起至返還前開土地之日止，按月給付原告33元。(3)被告甲○○應將系爭土地如附圖所示C2部分、面積14平方公尺拆除
    ，及如附圖所示D2部分、面積4 平方公尺之地上物拆除，將
    該部分占用之土地交還原告；並應給付原告9,600 元，及自
    98年11月9 日起至返還前開土地之日止，按月給付原告300
    元，為有理由，應予准許，逾此範圍之請求，為無理由，應
    予駁回。
六、本件原告係依民法第767 條及不當得利之法律關係，而為請
    求，依民事訴訟法第第77條之2 第2 項規定，其訴訟標的之
    價額，應以土地之交易價額為準，其附帶請求給付相當於租
    金之不當得利部分，則不併算其價額。又本件原告請求拆屋
    還地部分全部勝訴，而就不當得利部分，一部勝訴、一部敗
    訴；是就訴訟費用負擔，自應由被告全部負擔。又本件事證
    已臻明確，兩造其餘陳述及攻擊防禦方法經本院斟酌後認均
    不影響本判決之結果，爰不再逐一詳予論述，附此敘明。
七、據上論結，原告之訴為一部有理由，一部無理由，依民事訴
    法第79條、第85條第1 項，判決如主文。
中    華    民    國    98    年    12    月    14    日
                  民事第五庭  法  官  洪榮家
正本係照原本作成。
如不服本判決，應於送達後20日內，向本院提出上訴狀並表明上
訴理由，如於本判決宣示後送達前提起上訴者，應於判決送達後
10日內補提上訴理由書（須附繕本）。
中    華    民    國    98    年    12    月    14    日
                              書記官  胡美儀

司法院資訊處製作；財團法人民間司法改革基金會備份。
